【裁判字號】    98,訴,375
【裁判日期】    980902
【裁判案由】    偽造有價證券等
【裁判全文】
臺灣板橋地方法院刑事判決               98年度訴字第375號
公  訴  人  臺灣板橋地方法院檢察署檢察官
被      告  己○○
選任辯護人  劉陽明律師
            陳璧秋律師
上列被告因偽造有價價券等案件，經檢察官提起公訴（97年度偵
字第9552號），本院判決如下：
    主    文
己○○無罪。
    理    由
一、公訴意旨略以：被告己○○前因詐欺案件，經臺灣高等法院
    87年上易字第5424號判處有期徒刑2 年6 月確定，於民國90
    年10月19日縮刑假釋出監，92年6 月12日保護管束期滿未經
    撤銷，視為執行完畢；詎仍不知悔改，於任職東辰醫院財務
    長期間，為週轉需要而向戊○○借貸新臺幣（下同）300 萬
    元，雙方約定於96年1 月29日，在臺北縣汐止市○○○路42
    9 號簽立借款切結書及本票，詎己○○竟意圖供行使之用，
    基於偽造文書及偽造有價證券之犯意，冒用「乙○○」之名
    義，分別在借款切結書連帶保證人欄、本票發票人欄內，各
    偽造「乙○○」之簽名及指紋1 枚，以此方式表示「乙○○
    」為該紙切結書之連帶保證人及本票發票人之意思而偽造借
    款切結書及本票號碼為TH0000000 號同借款額之本票各1 紙
    ，並交付予戊○○作為擔保，而行使之，嗣因己○○遲未清
    償債務並避不見面，戊○○發覺有異，始查悉上情，因認被
    告涉犯刑法第第216 條、第210 條之行使偽造私文書、同法
    第201 條第1 項之偽造有價證券罪嫌等語。
二、然按被告未經審判證明有罪確定前，推定其為無罪。犯罪事
    實應依證據認定之，無證據不得認定其犯罪事實；不能證明
    被告犯罪或其行為不罰者，即應諭知無罪之判決，刑事訴訟
    法第154 條、第301 條第1 項分別定有明文。次按事實之認
    定，應憑證據，如未能發現相當證據，或證據不足以證明，
    自不能以推測或擬制之方法，以為裁判基礎；又認定犯罪事
    實所憑之證據，雖不以直接證據為限，間接證據亦包括在內
    ，然而無論直接或間接證據，其為訴訟上之證明，須於通常
    一般之人均不致有所懷疑，而得確信其為真實之程度者，始
    得據為有罪之認定，倘其證明尚未達到此一程度，而有合理
    之懷疑存在時，事實審法院在心證上無從為有罪之確信，自
    應為無罪之判決，最高法院著有40年臺上字第86號、76年臺
    上字第4986號判例意旨可供參照；復按，刑法上所謂偽造有
    價證券，以無權簽發之人冒用他人名義簽發為要件，如果行
    為人基於本人之授權，或其他原因有權簽發者，則與無權之
    偽造行為不同（最高法院53年台上字第1810號判例意旨參照
    ）；又刑法第210 條之偽造私文書罪，須行為人無製作權而
    擅自製作，足生損害於公眾及他人始能成立，倘行為人經文
    書名義人同意乃製作其署押及私文書並加以行使，即與刑法
    第216 條、第210 條之行使偽造私文書罪之構成要件有間。
三、茲公訴人認被告涉有前揭犯行，無非以告訴人戊○○於偵查
    中之指述、借款切結書及本票各1 紙，及被告於偵查中坦承
    因其秘書甲○○告稱告訴人經營地下錢莊，不能簽真名，故
    乃在借款切結書連帶保證人欄、本票發票人欄內各以「乙○○」名義簽名捺印等為其主要論據；訊據被告堅詞否認有何
    行使偽造私文書、偽造有價證券犯行，辯稱：是獲得乙○○
    同意方以乙○○名義在借款切結書連帶保證人欄、本票發票
    人欄內簽名捺印，故並無行使偽造私文書、偽造有價證券犯
    行等語；經查：
(一)、證據能力部分：
    本案以下所援用之證據，檢察官、被告及其辯護人迄於本院
    言詞辯論終結前均無異議，且本院審酌該等證據作成時之情
    況，並無違法取證或陳述人非基於自由意願所為陳述之瑕疵
    ，認為均適於為本案認定事實之依據，依刑事訴訟法第159
    條之5 第2 項之規定，均有證據能力。
(二)、得心證之理由：
(1)、訊據被告就其於96年1 月29日，在址設臺北縣汐止市○○○
    路431 號之東辰醫院，均以乙○○名義，分別在借款切結書
    （下稱系爭借款切結書）連帶保證人欄、本票（下稱系爭本
    票）發票人欄內簽名捺印，以示由乙○○擔任丁○○於96年
    1 月29日向告訴人借款300 萬元債務之連帶保證人、並開立
    面額300 萬元、發票日96年1 月29日、票號TH0000000 號本
    票1 紙為前開債務之擔保等情，迭於偵查、本院審理中坦認
    在卷，並有系爭本票、系爭借款切結書各1 紙在卷可憑（見
    96年度他字第2165號偵查卷第4 、6 頁），復據告訴人於偵
    查、本院審理中證述明確，此部分事實堪以認定。
(2)、又證人即同案被告丁○○於偵查中供稱：其是東辰醫院實際
    負責人，己○○之前自稱「乙○○」，而且有身份證，她的
    名片掛名財務長，甲○○是秘書，95年9 月25日左右透過柯
    賜海介紹，其才與她們認識，說她們2 人要投資，而且她們
    馬上幫其墊付第1 個月（即95年10月）員工薪水；96年1 月
    自稱戊○○的人來說要幫其付員工過年的薪水，給其200 萬
    元應急，他說是投資，還說可以保護其，他說黑白兩道都很
    通，他也給其己○○的資料，其才知道乙○○就叫己○○等
    語（見97年度偵字第9552號號偵查卷第111 、110 頁），於
    本院審理中則結證稱：其是95年9 月25日認識被告，認識當
    時不知道被告的姓名，當時稱呼被告都稱呼吳小姐，因為柯
    賜海當時帶很多人，而她們（指被告與另一名女子）姊妹來
    時，柯賜海就介紹她們姊妹姓吳，因為當時跟被告一起來的
    ，除了被告之外，另外一個是甲○○，其印象中有看過壹張
    身分證影本掉在東辰醫院院長室地上，被其撿起來，而其撿
    起來後，撿起來的證件上照片與被告很像，但其沒有與被告
    求證她是否較叫做乙○○，而其撿到的身分證影本上面登載
    的姓名就是乙○○，只不過照片很像被告，所以其就認為被
    告叫做乙○○，但其也一直不敢問，答小姐她們姊妹來，當
    時東辰醫院虧很多錢，答小姐她們姊妹說要把木柵軍功路的
    房屋，好像是木柵的住處房屋要提供出來，說屋主叫何廷照
    要向銀行貸款6500萬元，投資東辰醫院，所以其就把財務權
    交給被告，沒有再過問被告名字的細節，而人家要投資，其
    怎麼好意思去問人家叫什麼名字，95年10月底，其有當著醫
    院員工介紹吳小姐（指庭上被告），而當時被告也在場，其
    是宣布說被告是新來的股東，她要投資本院，讓我們進軍台
    北市，當時在場的人有本院的20位員工，一開始其叫被告吳
    小姐，而其叫她吳小姐時，被告也沒有糾正其說她不是吳小
    姐，甲○○與被告都說她們是姊妹，她們二人說被告是姐姐
    ，甲○○是妹妹，被告擔任財務長是從95年10月到96年1 月
    8 日，所以約三個多月（見本院98年5 月26日審理筆錄）；
    證人戊○○於本院審理中則結證稱：96年1 月29日到東辰醫
    院時，乙○○也就是在場的被告說她沒有帶身分證，甲○○
    就說在場的被告是她親姐姐叫乙○○，丁○○也說她是乙○○，她的名片也寫乙○○，所以在庭的被告簽乙○○的名字
    時其沒有意見，而這天其是第三次看到乙○○，之前就是短
    暫的見面，來巡視醫院，看一下狀況，其與被告第一次見面
    時被告就給其名片了，上面就寫乙○○、頭銜是東辰醫院財
    務長，是在96年1 月20日左右，在東辰醫院，在庭的被告交
    給其的，其目前沒有保留名片，因為其交給之前被告被其告
    詐欺不起訴的檢察官，其約96年2 月初才知道被告不叫乙○○（見本院98年6 月9 日審理筆錄）；顯見被告前於95年9
    月間，即自稱乙○○並與甲○○2 人一同以投資為由與東辰
    醫院實際負責人丁○○接洽，嗣更進而擔任東辰醫院財務長
    負責該院財務調度，惟丁○○迄96年2 月間，經由告訴人戊○○之告知方確悉被告真名實乃己○○甚明。
(3)、惟證人乙○○於本院審理中結證稱：其是高中數學老師，從
    78年開始任教到現在，其弟弟丙○○曾在2 、3 年前，應該
    是2007年左右，打電話問其是否可以當投資案保證人，其在
    電話中有同意，而投資案是其妹妹甲○○和甲○○朋友的投
    資案保證人，當時其有說可以，投資案其只知道是要投資醫
    院，金額記得是三百萬元，因為其弟弟強調這是她（指其妹
    妹甲○○）朋友要負責，因為她朋友財力雄厚，只需要一個
    人擔任保證人而已，其所謂同意其弟弟用其名義擔任保證人
    指的是別人（指其妹妹甲○○、她朋友或其弟弟）可以在其
    所同意保證的三百萬元範圍內簽其的名字，就系爭借款切結
    書、系爭本票而言，本票部分是三百萬元，而借款切結書其
    的名字是被寫在連帶保證人欄下面，且借款額度是三百萬元
    ，則如果是其弟弟、妹妹、其妹妹的朋友在其弟弟打電話給
    其後，所幫其簽的，則當時算是在其的授權範圍內，當時其
    弟弟說是其妹妹甲○○與她的朋友要投資醫院，不過應該是
    甲○○不好意思，所以不是由甲○○本人而是由其弟弟打電
    話給其來問看看（見本院98年5 月26日審理筆錄）；證人丙○○於本院審理中結證稱：甲○○是其二姐，她有打電話給
    其說醫院投資的事情，約在2 年前，所以應該是96年左右，
    月份其忘了，但應該是星期一，農曆年前，是早上打的，詳
    細的電話內容，其不是記得很清楚，但是甲○○大概的意思
    是要其打電話給姐姐乙○○，請她幫忙作一個醫院投資案保
    人，也就是保證人，她說保證的金額是三百萬元，要其幫忙
    讓其姐姐乙○○同意，並且授權簽保證人的文件，簽乙○○
    的名義在保證人文件上，其跟甲○○說要打電話給乙○○確
    認，才能夠告訴甲○○可不可以，接下來同一天馬上就打電
    話給乙○○（因為甲○○有說很急），乙○○接到其電話是
    早上，其告訴乙○○說甲○○和她朋友，詳細朋友是誰不是
    很確定，應該是己○○，她們要投資一家醫院，讓你當保人
    ，保證三百萬元，超過的範圍沒有授權，超過的部分不同意
    ，乙○○當下不接受，（改稱）乙○○剛開始不接受，後來
    在同一通電話，其說服乙○○接受，乙○○就說好，並且同
    意，而甲○○打電話給其，說要其說服乙○○同意擔任三百
    萬元額度借款的保證人，並且以乙○○名義簽立保證人文件
    時，其應該有跟甲○○確認要用乙○○名義簽在保證人的文
    件及本票，其應該也是會將要簽的保證人文件或本票等文件
    告知乙○○，而如果乙○○同意的話，應該就是甲○○有這
    個權利簽乙○○名義或甲○○所授權的人應該也有權利簽乙○○的名義，不過都要在所授權的三百萬元額度內才可以，
    而與甲○○一起投資合夥的朋友己○○應該也有權利簽乙○○名字，其在96年農曆年前接到甲○○這通電話中，甲○○
    有提到請其提供乙○○身分證字號的事情，而提供身分證字
    號是要簽本票和保證人文件，系爭借款切結書及本票等文件
    算是乙○○授權要擔任保證人文件或本票的範圍，甲○○96
    年農曆年前打電話給其，有具體說要以乙○○名義簽在保證
    人文件跟本票上簽名，而所謂乙○○同意擔任保證人，甲○○給其的訊息，是提到要當醫院投資的借款保證人等語（見
    本院98年6 月9 日審理筆錄）；證人甲○○於本院審理中結
    證稱：己○○在東辰醫院時，自稱其為乙○○，因為當時丁○○醫生是院長，而丁○○想找人投資合夥一起經營醫院，
    丁○○先找己○○，而其與己○○是親密的朋友關係，也有
    僱傭關係，己○○是老闆，其是秘書，己○○找其合作，但
    其跟她說其的名字不能用，因為其還有別的刑案在打官司，
    也就是其現在服刑的偽造有價證券案子，而己○○本身的名
    字，其與己○○二人都覺得太特別不適合當股東的名字，丁○○說要找己○○合作開醫院，己○○與其就與丁○○談合
    作醫院的事情，己○○有意願與丁○○合開，所以要提供股
    東名簿上的名字給丁○○，其就打電話給其弟弟問其姐姐即
    乙○○的身分證字號，因為要用乙○○的名義當股東與丁○○合開醫院，因為乙○○是名義上的股東之一，所以己○○
    就對外自稱乙○○，其之前有打電話給其弟弟，而打電話這
    天，就是其剛才所講要問其姐姐身分證字號的這事情，其與
    弟弟丙○○講電話說要用姐姐的名字作股東，其弟弟問說有
    無風險，其說不會，只是開美容醫院，其弟弟說叫其要保守
    一點，就給其姐姐身分證字號，其是要求姐姐乙○○擔任醫
    院的股東名義人之一，而其沒有直接將此事與姐姐乙○○商
    量，而告知弟弟，是因為姐姐（乙○○）與弟弟（丙○○）
    感情比較好，且其姐姐認為其弟弟比較聰明，第一次打電話
    給其弟弟跟他講這件事情的時候，他說要問姐姐，因為其弟
    弟也不可能記得其姐姐的身分證字號，後來過了一段期間，
    期間多久，我忘了，好像是其再打電話給其弟弟，他就直接
    給其姐姐身分證字號，第二通電話後面講的事情，就是其弟
    弟要其要保守一點，其應該有與弟弟提到朋友的名字是己○○等語（見本院98年6 月9 日審理筆錄）；顯徵被告於95年
    9 月間即自稱為乙○○並與甲○○2 人一同以投資為由與東
    辰醫院實際負責人丁○○接洽，惟斯時被告曾先由甲○○透
    過丙○○徵詢乙○○關於欲由被告以乙○○名義投資東辰醫
    院擔任股東並擔任該等投資事務所需借款300 萬元債務之連
    帶保證人之事，且經丙○○將上情轉知徵詢乙○○意見並獲
    乙○○允諾後，被告方始以乙○○名義自居且投資東辰醫院
    擔任該院財務長，嗣則更以乙○○名義於系爭借款切結書、
    系爭本票上簽名捺印至明，則被告既係經系爭借款切結書上
    連帶保證名義人暨系爭本票上發票名義人即乙○○事前授權
    ，方製作乙○○名義之系爭借款切結書、本票並加以行使，
    依諸前開最高法院判決意旨，自難認被告所為，該當偽造私
    文書、偽造有價證券，公訴人謂被告有行使偽造私文書、偽
    造有價證券犯行，容有誤會。
(4)、至證人甲○○於本院審理中雖另證稱：其只有跟弟弟丙○○
    講投資醫院要以姐姐乙○○名義擔任股東的事情，但沒有講
    過要以乙○○名義擔任借款連帶保證人之事，也沒有提到30
    0 萬元的事情，沒有提到要用其姐姐乙○○名義在相關借款
    契約書、本票、支票文件上簽名之事等語（見本院98年6 月
    9 日審理筆錄），然證人乙○○、丙○○於本院審理中就被
    告於與甲○○一同欲投資300 萬元至丁○○所營東辰醫院前
    ，即先由甲○○透過丙○○徵詢乙○○表達欲由被告以乙○○名義投資東辰醫院擔任股東並擔任該等投資事務所需借款
    300 萬元債務之連帶保證人之事，且經丙○○將上情轉知徵
    詢乙○○意見併確獲乙○○允諾等情，迭於本院審理中證述
    明確且互核相符，自堪信實，證人甲○○前開證詞，不無事
    後為圖免乙○○容有擔負系爭本票發票人之責，而故為迴護
    乙○○之虞，即無從遽採為不利於被告之認定依據，併此敘
    明。
四、綜上，被告前開所為，尚與刑法行使偽造私文書、偽造有價
    證券之構成要件未合，其辯稱無偽造私文書、偽造有價證券
    以行使等犯行即非無據，尚堪採信；此外，復查無其他積極
    證據足資證明被告有上開公訴人所指之犯行，不能證明被告
    犯罪，即應為其無罪之諭知，以昭審慎。
據上論斷，應依刑事訴訟法第301條第1項，判決如主文。
本案經檢察官郭季青到庭執行職務。
中    華    民    國    98    年    9     月    2     日
                  刑事第十六庭  審判長法  官  許必奇
                                      法  官  鄧雅心
                                      法  官  陳明偉
以上正本證明與原本無異
如不服本判決應於送達後10日內向本院提出上訴狀
                                      書記官  陳玉心
中    華    民    國    98    年    9     月    2     日


司法院資訊處製作；財團法人民間司法改革基金會備份。
